【裁判字號】    98,家上易,21
【裁判日期】    990413
【裁判案由】    分割遺產
【裁判全文】
臺灣高等法院臺中分院民事判決        98年度家上易字第21號
上  訴  人  己○○○兼許林碧.
視同上訴人  丁○○○○○○○.
視同上訴人  丙○○兼許林碧雲.
訴訟代理人  乙○○
被  上訴人  戊○○
訴訟代理人  陳盈壽律師
複  代理人  甲○○
上列當事人間請求分割遺產事件，上訴人對於中華民國98年11月
6日臺灣臺中地方法院97年度家訴字第349號第一審判決提起上訴
，本院於99年3月30日言詞辯論終結，判決如下：
    主  文
原判決關於附表三編號一至三所示遺產分割方法部分及訴訟費用
負擔（已確定部分除外）之裁判均廢棄。
被繼承人許明昭所遺如附表編號1至3所示之遺產，准予原物分割
，由上訴人己○○○、視同上訴人丁○○○○○○○、丙○○及
被上訴人戊○○各取得應有部分四分之一。
其餘上訴駁回。
第一審（除確定部分外）、第二審訴訟費用由上訴人己○○○、
視同上訴人許春雪、丙○○及被上訴人戊○○各負擔四分之一。
    事實及理由
壹、程序方面
一、上訴人就本件上訴，原(一)先位聲明求為：(1)原判決廢棄。(2)
    上廢棄部分，被上訴人在第一審之訴駁回。(3)第一、二審訴
    訟費用由被上訴人負擔。(二)第一備位聲明求為：(1)原判決關
    於附表三編號1至2所示遺產分配方法部分廢棄。(2)上廢棄部
    分，原判決附表三編號1、2所示之遺產，原物分配予兩造，
    每人各分配4分之1。(3)第一、二審訴訟費用由被上訴人負擔
    。(三)第二備位聲明：(1)原判決關於附表三編號1-3所示遺產
    分配方法部分廢棄。(2)上廢棄部分，原判決附表三編號1至
    編號2所示之遺產，單獨分配予上訴人己○○○，其餘共有
    人以金錢補償之。(3)第一、二審訴訟費用由被上訴人負擔。
    惟因上訴人就原審判決關於附表三編號4、5所示之分割方法
    並無聲明不服，故再於本院99年3月30日言詞辯論期間當庭
    將第一備位聲明、第二備位聲明第一項更正為：「原判決關
    於附表三編號一至三所示遺產分割方法部分廢棄」，核其此
    部分僅係就聲明不服之範圍，依其真意予以更正而已，不生
    訴之變更或追加之問題，合先敘明。
二、次按，當事人死亡者，訴訟程序在有繼承人、遺產管理人或
    其他依法令應續行訴訟之人承受其訴訟以前當然停止。承受
    訴訟人，於得為承受時，應即為承受之聲明。他造當事人，
    亦得聲明承受訴訟；民事訴訟法第168條、第175條分別定有
    明文。經查，本件第一審被告許林碧雲於民國97年12月15日
    原審訴訟繫屬中死亡，許林碧雲第一順位之繼承人為被上訴
    人戊○○及上訴人己○○○、丁○○○○○○○、丙○○等
    4人，此有被上訴人提出之死亡證明書、除戶戶籍謄本及戶
    籍謄本等影本在卷可稽。而繼承人戊○○等4人雖均未辦理
    拋棄繼承，然因承受訴訟限於同一造之繼承人為之，則屬於
    對造當事人之被上訴人即繼承人戊○○，關於其原應承受原
    第一審被告即被繼承人許林碧雲之訴訟上地位之部分，即應
    認無訴訟對立之關係而不存在（至被上訴人戊○○實體上因
    繼承許林碧雲而承受之權利義務，依然存在，亦即本件許林
    碧雲之部分如受勝訴之判決，被上訴人戊○○自仍得與其他
    繼承人共同承受其利益，併予敘明）（最高法院63年度第4
    次民庭庭推總會決議(三)參照），茲據被上訴人依民事訴訟法
    第175條第2項之規定聲明許林碧雲同一造之繼承人即己○○
    ○、丁○○○○○○○、丙○○等3人承受本件之訴訟，核
    無不合，自應准許。
三、再按，請求分割遺產事件為固有必要共同訴訟，其為訴訟標
    的之法律關係對全體共有人必須合一確定，共同訴訟中一人
    之行為有利於共同訴訟人者，其效力及於全體，民事訴訟法
    第56條第1項第1款定有明文。本件經原審判決後，雖僅原審
    被告己○○○一人對於原判決提起上訴，然就形式上觀之，
    核係有利於其餘共同訴訟人之行為，依前揭規定，其效力自
    應及於原審同造其他被告丁○○○○○○○、丙○○，亦視
    為已上訴，爰將之併列為視同上訴人。
四、視同上訴人丁○○○○○○○經本院合法通知，未於言詞辯
    論期日到場，核無民事訴訟法第386條各款情形之一，爰依
    被上訴人之聲請，由其一造辯論而為判決。
貳、實體方面
一、被上訴人方面
(一)、被上訴人於原審起訴主張：兩造之被繼承人許明昭於94年8
    月4日死亡，遺有如原判決附表一所示之遺產，法定繼承人
    為配偶許林碧雲及長子即上訴人己○○○、長女即視同上訴
    人丙○○、次女即被上訴人戊○○、三女即視同上訴人丁○
    ○○○○○○，應繼分各為5分之1。許林碧雲於94年10月7
    日經原法院以94年度禁字第217號宣告禁治產在案，由上訴
    人己○○○監護。兩造雖曾就被繼承人許明昭所遺如原判決
    附表一所示之財產，於95年1月9日召開家庭會議，並訂有「
    許明昭家屬的會議協議暨決議書」（下稱系爭協議），惟該
    次會議上訴人己○○○未得親屬會議之決議，即代理許林碧
    雲與其他繼承人為協議，且系爭協議第1、2項顯非為禁治產
    人許林碧雲之利益而為之，依民法第1113條第1項準用第110
    1條規定，系爭協議自屬無效，然被上訴人因不諳法律，遂
    依系爭協議內容履行，並將被繼承人許明昭所遺如原判決附
    表一編號1及編號2之不動產辦理繼承登記完畢。又兩造於96
    年8月間就上開共有之不動產尚有之新臺幣（下同）160萬元
    銀行貸款，協議各出資40萬元，並將貸款繳清後，上訴人己
    ○○○竟藉故阻撓將上開不動產出售，並將之出租予第三人
    收取租金。上開上訴人己○○○所收取之租金，於遺產分割
    之前，係屬被繼承人許明昭所遺財產滋生之孳息，而屬遺產
    之一部，為全體繼承人公同共有，是自96年1月1日起至97年
    10月31日止，每月租金以3萬元計，共計66萬元即如原判決
    附表一編號9所示。又上訴人己○○○逕出售原判決附表一
    編號7之股票，未將股款分配予繼承人；並於96年4月3日私
    自將原判決附表一編號8之退社股款30萬元據為己有，經被
    上訴人多次請求，上訴人己○○○方於同年8月31日將該款
    項予以分配。另依系爭協議書約定，上開不動產尚未出售時
    ，水費、電費、房屋稅、地價稅及上訴人己○○○因所需而
    增設，導致增加之任何費用，全部由上訴人己○○○負責支
    付，惟上訴人己○○○拒不繳納地價稅，被上訴人不得已，
    將該地價稅繳清。又許林碧雲嗣於97年12月15日原審訴訟中
    死亡（已由己○○○、丁○○○○○○○、丙○○等3人承
    受訴訟），其應繼分5分之1應由其子女即被上訴人及上訴人
    己○○○、視同上訴人丁○○○○○○○、丙○○繼承。即
    被繼承人許明昭之遺產，應由被上訴人、上訴人己○○○、
    視同上訴人許春雪、丙○○等4人，各依應繼分4分之1之比
    例繼承。茲因被繼承人許明昭並未以遺囑禁止繼承人分割遺
    產，兩造亦未以契約禁止分割遺產，因兩造迄今仍無法達成
    分割協議，爰依民法第1164條規定提起本訴，並聲明請求判
    決：(一)原判決附表一編號1、編號2之遺產請准予變價分割，
    所得價金於清償遺產債務160萬元後，餘由兩造按應繼分各4
    分之1之比例分配。(二)原判決附表一編號３、編號４之遺產
    請准予變價分割，所得價金由兩造按應繼分各4分之1之比例
    分配。(三)原判決附表一編號5至編號9所示遺產由兩造按應繼
    分各4分之1之比例分配。
(二)、於本院補充陳述：關於兩造95年1月5日召開家庭會議所簽立
    之「許明昭家屬的會議協議暨決議書」，伊同意作廢。又上
    訴人己○○○係領有重度多重殘障手冊之殘障人士，根本無
    法正常工作，亦無力幫忙被繼承人許明昭繳交系爭不動產每
    月高達3萬元之貸款及相關房屋及地價稅金；且兩造父母雖
    均與上訴人己○○○共同居住於系爭房屋，但上訴人己○○
    ○卻未曾過問父母生活起居，是其陳稱照顧父母之用心云云
    ，均與事實不符。再者，關於系爭遺產之分割方法，伊同意
    就原判決附表三編號1、2、3所示之不動產均按原物分配，
    即每人各應有部分4分之1；就原判決附表三編號4、5每人各
    分配4分之1。又就上開編號1、2之系爭房地，伊同意從99年
    3月31日起算之3個月內仍由上訴人己○○○繼續無償使用；
    如果上訴人己○○○於3個月內要買伊名下之應有部分，應
    付給伊255萬元，且上訴人己○○○付款後，伊名下包括原
    判決附表三編號1至5之財產均願過戶給上訴人己○○○；如
    3個月後上訴人仍無法購買，則他使用系爭不動產應該付租
    金給伊或搬遷。希望上訴人己○○○不要再告伊了。且伊同
    意在上開3個月內不將其持分為出售或抵押貸款等處分行為
    ，否則伊賠償上訴人己○○○30萬元之損害等語。
二、上訴人（含視同上訴人）方面
(一)、上訴人於原審以下列各詞置辯：
  1.上訴人己○○○以：系爭協議當事人是受監護人許林碧雲，
    伊僅係基於法定代理人之身分同意，並未以自己名義處分許
    林碧雲之財產，故無民法第1101條規定之適用。又系爭協議
    縱有移轉不動產之約定，惟此約定僅為負擔行為，並不直接
    生權利義務變動之法律效果，當與民法第1101條之「處分行
    為」有間。況且，許林碧雲長年臥病在床，無謀生能力，更
    無能力負擔貸款及稅款，其子女遂協議排除許林碧雲負擔房
    屋貸款及水費、電費、房屋稅、地價稅等義務，且約定許林
    碧雲之醫療費用由伊申辦醫療補助款，不足部分始由被上訴
    人及視同上訴人丙○○、許春雪分擔，對許林碧雲自是有利
    ；且伊任許林碧雲之監護人，依民法第1104條規定得請求報
    酬，此報酬由許林碧雲之財產給付。另許林碧雲自90年3月
    入住臺中醫院後，長達5、6年期間之醫療費用，均由伊獨自
    負擔，故為支付報酬、補貼伊，兩造始協議由伊分得許林碧
    雲所分配之一半，另一半則作為支付許林碧雲之醫療費用。
    又系爭協議對於許林碧雲是否有利，應自該協議之精神觀之
    ，而不能僅以部分文字斷章取義而為認定。是以兩造於被繼
    承人許明昭於過世，95年1月5日達成系爭協議，針對被繼承
    人許明昭所留下之遺產為分配，依民法第824條第1、2項規
    定，兩造應依系爭協議分配，被上訴人自不得再訴請分割遺
    產。退步言之，倘認被上訴人訴請分割遺產為有理由，惟原
    判決附表一編號1、編號2之貸款，及自77年來之地價稅、房
    屋稅，均係由伊負責繳交，自應由遺產中扣償之前伊已支付
    之貸款金額與稅款，合計約274萬元。另原判決附表一編號5
    之存款因扣除房屋貸款現已無餘額；編號6之華乙資訊股份
    有限公司是未上市公司，公司已經倒閉；編號7之股份被繼
    承人許明昭於生前已處分完畢；編號8之退股款30萬元已由
    兩造按應繼分比例分配。此外，伊否認收受租金，該不動產
    係被繼承人生前同意由伊女兒許銀純無償使用等語，資為抗
    辯，並聲明求為：駁回被上訴人於原審之請求。
  2.視同上訴人丙○○則以：原判決附表一編號3之車輛係伊所
    買，是90年間所購置，當時業務員表示許林碧雲是殘障者，
    倘以被繼承人許明昭之名義購置，可以免除使用牌照稅，系
    爭車輛並已於95年1月23日經全體繼承人即兩造同意並出具
    渠等印章交由伊辦理過戶，並將系爭車輛交還予伊，嗣再過
    戶予伊之子林永祥。又系爭協議未經過親屬會議同意，只有
    參與會議的成員協商而已，許林碧雲並沒有親自參加，是由
    上訴人己○○○代理許林碧雲蓋章。另原判決附表一編號5
    之存款因扣除房屋貸款現已無餘額，編號8之股份已由兩造
    按應繼分比例分配完畢等語置辯。
  3.視同上訴人許春雪則以：原判決附表一所示之財產皆是被繼
    承人許明昭之遺產，系爭協議未經過親屬會議同意，只有參
    與會議的成員協商而已，許林碧雲並沒有親自參加，是由上
    訴人己○○○代理許林碧雲蓋章等語置辯。
(二)、於本院補充抗辯：
  1.上訴人己○○○以：關於兩造95年1月5日召開家庭會議所簽
    立之「許明昭家屬的會議協議暨決議書」，雖未違反民法第
    106、1101條之規定而屬有效之協議，然伊同意作廢。又關
    於原判決附表三編號4、5所示兩家公司都已經下市了，當初
    這兩家公司的股票是伊兒子與伊父親一起合資買的，伊父親
    死後都轉到伊兒子的名下，伊願意把這部分的股票拿出來分
    配，甚至也可以都不要。原判決附表三編號1、2所示房地，
    被上訴人從99年3月31日起算之3個月內，視同上訴人丁○○
    ○○○○○與丙○○則從該日起算之半年內，不能將其持分
    出售或抵押貸款等處分行為，否則他們每人應該賠償伊30萬
    元的損害賠償。而3個月或半年後他們要賣或處分伊沒有意
    見。至伊之前提出代被繼承人支付之房屋貸款及地價稅、房
    屋稅等之主張，伊同意不再向被上訴人戊○○、視同上訴人
    丁○○○○○○○與視同上訴人丙○○請求，亦不再主張從
    遺產清償。又關於系爭遺產之分割方法，請求依照伊於本院
    的上訴聲明予以審判，而伊比較贊成第一備位聲明，以原物
    分配每人各4分之1等語。
  2.視同上訴人丙○○則以：關於兩造95年1月5日召開家庭會議
    所簽立之「許明昭家屬的會議協議暨決議書」，伊同意作廢
    。且伊同意就原判決附表三編號1、2、3所示之不動產均按
    原物分配，即每人各應有部分4分之1；就原判決附表三編號
    4、5每人各分配4分之1。又就上開編號1、2之系爭房地，伊
    同意從99年3月31日起算之半年內仍由上訴人己○○○繼續
    無償使用；如果上訴人己○○○於該半年月內要買伊名下之
    應有部分，應付給伊255萬元，且上訴人己○○○付款後，
    伊名下包括原判決附表三編號1至5之財產均願過戶給上訴人
    己○○○；如半年後上訴人仍無法購買，則他使用系爭不動
    產應該付租金給伊或搬遷等語。
  3.視同上訴人丁○○○○○○○雖未於本院言詞辯論期日到場
    ，但據其於本院準備程序到場之陳述，與前揭視同上訴人丙
    ○○所為之陳述相同。
三、原審經審酌兩造提出之攻擊防禦方法後，判決兩造繼承被繼
    承人許明昭所遺如原判決附表三編號1至5所示之遺產，准予
    分割。其分割方法為：(一)原判決附表三編號1至編號3所示之
    遺產，准予變賣分割，所得價金由兩造各分配各分配4分之1
    。(二)原判決附表三編號4、5所示之股份，兩造各分4分之1。
    上訴人己○○○對於原審判決不服，其更正後上訴聲明如下
    ：(一)先位聲明：(1)原判決廢棄。(2)上開廢棄部分，被上訴人
    在第一審之訴駁回。(3)第一、二審訴訟費用由被上訴人負擔
    。(二)第一備位聲明：(1)原判決關於附表三編號1至3所示遺產
    分配方法部分廢棄。(2)上開廢棄部分，原判決附表三編號1
    至3所示之遺產，依原物分配予兩造，每人各分配4分之1。
    (3)第一、二審訴訟費用由被上訴人負擔。(三)第二備位聲明：
    (1)原判決關於附表三編號1-3所示遺產分配方法部分廢棄。
    (2)上廢棄部分，原判決附表三編號1至編號3所示之遺產，單
    獨分配予上訴人己○○○，其餘共有人以金錢補償之。(3)第
    一、二審訴訟費用由被上訴人負擔。視同上訴人丁○○○○
    ○○○於本院之上訴聲明：上訴駁回。視同上訴人丙○○於
    本院之上訴聲明：同意上訴人己○○○前開第一備位聲明。
    被上訴人則答辯聲明：(一)上訴駁回。(二)第二審訴訟費用由上
    訴人負擔。
四、得心證之理由
(一)、按本件視同上訴人丁○○○○○○○雖與日本人三枝義美結
    婚，且已遷居國外，然「繼承，依被繼承人死亡時之本國法
    」涉外民事法律適用法第二十二條定有明文。本件被繼承人
    許明昭為中華民國國民，依上開法律規定，本件分割遺產訴
    訟，仍應以我國法律為準據法，合先敘明。
(二)、本件被上訴人主張：被繼承人許明昭於九十四年八月四日死
    亡，配偶許林碧雲及子女即被上訴人戊○○、上訴人己○○
    ○、視同上訴人丙○○、許春雪五人均為其繼承人，應繼分
    各為五分之一，其後許林碧雲於九十七年十二月十五日死亡
    ，故系爭遺產應由兩造共同繼承之事實，業據被上訴人提出
    除戶戶籍謄本及戶籍謄本等為證，並有原審依職權調閱之九
    十四年度禁字第二一七號民事裁定、九十四年度監字第二三
    二號民事裁定附卷可稽，堪信為真正。
(三)、按「代理人非經本人之許諾，不得為本人與自己之法律行為
    ，亦不得既為第三人之代理人，而為本人與第三人之法律行
    為。但其法律行為，係專履行債務者，不在此限」民法第一
    百零六條定有明文。上開關於禁止自己代理及雙方代理之規
    定，旨在防止自己或第三人與本人間之利益衝突（本條文立
    法理由參照），且於意定代理及法定代理均有其適用（最高
    法院六十五年台上字第八四０號判例參照）。又禁治產人之
    監護人對於受監護人之財產，非為受監護人之利益，不得使
    用或處分。為不動產之處分時，並應得親屬會議之允許，民
    法第一千一百十三條第一項準用第一千一百零一條亦有明文
    規定。（最高法院二十八年上字第四四七號判例參照）。經
    查，兩造之生母許林碧雲業於九十四年十月七日，經原審法
    院以九十四年度禁字第二一七號宣告禁治產在案，並由上訴
    人擔任監護人，此有原審依職權調閱之九十四年度禁字第二
    一七號民事裁定、九十四年度監字第二三二號民事裁定附卷
    可稽。而兩造於許明昭死亡後，雖曾於九十五年一月九日召
    開家庭會議就被繼承人許明昭所遺財產應如何之分配為協議
    ，上訴人並以繼承人許林碧雲之監護人之名義與兩造訂立「
    許明昭家屬的會議協議暨決議書」，然許林碧雲於協議當時
    與上訴人同為許明昭繼承人之一，上訴人於協議分割被繼承
    人許明昭之遺產時，代理許林碧雲與自己為協議分割遺產之
    法律行為，已有違反禁止自己代理之規定，況系爭協議約定
    被繼承人許明昭所遺不動產於變賣後，由繼承人按應繼分各
    五分之一之比例分配，禁治產人許林碧雲所分得之款項之一
    半，由上訴人取得，另動產部分，由兩造按各四分之一之比
    例分配，依其內容顯不利於禁治產人許林碧雲，而上訴人代
    理許林碧雲處分不動產，亦未經親屬會議之允許，揆諸前揭
    說明，系爭協議應屬無效，兩造於本院99年3月11日準備程
    序期日復一致同意將前揭協議書作廢，是上訴人以兩造業於
    簽立「許明昭家屬的會議協議暨決議書」為由，先位聲明請
    求廢棄原判決，並駁回被上訴人遺產分割之請求，核屬無據
    。
(四)、復按，繼承人有數人時，在分割遺產前，各繼承人對於遺產
    全部為公同共有；繼承人得隨時請求分割遺產，但法律另有
    規定或契約另有訂定者，不在此限，此為民法第一千一百五
    十一條、第一千一百六十四條所明定。復按，共有物分割之
    方法不能協議決定者，法院得因各共有人之聲請命為以原物
    分配於各共有人或變價共有物，以價金分配於各共有人，民
    法第八百二十四條第二項定有明文，又公同共有物分割之方
    法，除法律另有規定外，應依關於共有物分割之規定，此觀
    同法第八百三十條第二項規定自明。查被繼承人許明昭死亡
    時，所遺留之繼承財產，除已判決確定之華乙資訊股份有限
    公司股份5750股及輔祥實業股份有限公司106股以外，尚包
    括附表編號1-3所示之不動產，即坐落台中市○○區○○段
    587-18號、地目建、面積97平方公尺之土地及門牌號碼：台
    中市○○區○○路二段二五三號、權利全部之房屋及基督教
    懷恩園草坪式墓基一位，其餘均已分配或花用完畢不在分配
    之列，此為兩造所不爭（見本院卷第42頁反面），是在兩造
    未為遺產之分割以前，如附表編號1-3所示之不動產，自屬
    全體繼承人公同共有之財產，前開遺產又無不能分割之情形
    ，兩造亦無不分割之約定，雙方就上開遺產又無法達成協議
    ，則被上訴人以遺產分割為由終止兩造間之公同共有關係，
    請求分割被繼承人許明昭上開之遺產，自屬有據。
(五)、再查，本件被繼承人許明昭之繼承人，原有五人，其應繼分
    比例各為五分之一，於許林碧雲死後，其應繼分五分之一，
    應由其子女即上訴人及被上訴人、視同上訴人許春雪、丙○
    ○四人共同繼承，業如前述，故許明昭所遺留如附表編號1-
    3之遺產，自應由被上訴人、視同上訴人許春雪、丙○○、
    上訴人四人，各依應繼分四分之一之比例繼承。而兩造就附
    表編號1-3所示即房地及墓基遺產之分配，又已於本院達成
    按應繼分比例，以原物分配，由每人各取得應有部分四分之
    一之協議（本院卷第42頁反面），是本院認附表編號1至編
    號3均應採原物分配，並由各繼承人各取得應有部分各四分
    之一，即如上訴人第一備位上訴聲明第二項所採為適宜。
四、綜上，被上訴人請求本件遺產分割為有理由，上訴人先位上
    訴聲明主張：兩造間已於九十五年一月九日召開家庭會議，
    就被繼承人許明昭所遺財產達成如何分配之協議，請求駁回
    被上訴人本件遺產分割之請求為無理由，上訴人先位上訴聲
    明洵屬無據，其部分之上訴為無理由，應予駁回，至於上訴
    人第一備位聲明部分，因兩造就附表編號一～三所示之遺產
    已協議改採原物分配，則上訴人上訴意旨以原判決採變價分
    割尚有不宜，據以提起本件上訴求予判決如第一備位聲明所
    示，即屬正當，爰將原判決關於附表編號一～三所示遺產分
    配方法部分予以廢棄，並判決如主文第二項所示，又本件上
    訴人第一備位上訴聲明既屬有理由，就第二備位上訴聲明即
    無審酌之必要，附此敘明。
五、又分割遺產之訴，係必要共同訴訟，兩造當事人本可互換地
    位，且兩造均蒙其利，是本院認本件之訴訟費用應由兩造依
    其應繼分之比例負擔訴訟費用，較為公允，併此敘明。
六、據上論結，本件上訴一部有理由，一部無理由，應依民事訴
    訟法第385條第1項前段、第463條、449條第1項、第450條、
    第80條之1判決如主文。
中    華    民    國    99    年    4    月     13    日
                民事第二庭    審判長法  官  邱森樟
                                    法  官  翁芳靜
                                    法  官  謝說容
以上正本係照原本作成。
不得上訴。
                                    書記官  胡美娟
中    華    民    國    99    年    4     月    14    日
                                                      Ｓ
附表（即原判決附表三）：
１、坐落臺中市○○區○○段587-18地號、地目建、面積97平方
    公尺、權利範圍全部土地。
２、臺中市○○區○○段1497建號、門牌號碼臺中市○○區○○
    路二段253號、權利範圍全部之房屋。
３、「基督教懷恩園」草坪式墓基壹位。
４、華乙資訊股份有限公司股份5750股。
５、輔祥實業股份有限公司股份106股。

司法院資訊處製作；財團法人民間司法改革基金會備份。
